臺灣臺南地方法院民事判決　　　　　　　95年度訴字第1298號
原　　　告　丙○○○
訴訟代理人　乙○○
被　　　告　甲○○
　　　　　　　　　　　　弄52.
訴訟代理人　王進輝律師
上列當事人間請求確認通行權存在事件，經本院於民國96年10月
24日言詞辯論終結，判決如下：
    主  文
原告之訴駁回。
訴訟費用由原告負擔。
    事實及理由
一、原告主張：其所有台南市○○區○○段1068、1072、1153地
    號土地，因與公路無適宜之聯絡，致不能為通常之使用，為
    一袋地，須經由毗鄰之被告所有同段1139地號土地始能與南
    方之公路聯絡，如通行被告所主張之如附圖所示B及E部分（
    坐落第三人吳宇所有同段1139之1地號），其中B部分為田埂
    、E部分為窪地，無種植農作物，高地落差大，原告非經填
    土整地無法通行，且原告主張通行如附圖A部分之面積，較
    被告主張之方案面積為小，再者被告主張通行之方案臨路口
    處設有電線桿（如附圖所示C位置），若無法遷移，亦會阻
    礙通行，由上可知，被告所主張之方案並非適宜，原告主張
    之方案係對周圍地損害最少之通行方法，爰依民法第787條
    規定，請求判決：（一）確認原告就被告所有之同段1139地
    號土地如附圖A部分（面積0.010327公頃）有通行權存在，
    （二）被告應將所種植占用上開供通行土地之農作物拆除。
二、被告則以：原告若行經被告所有同段1139地號土地（寬2.5
    公尺）所耗費之土地面積為0.010327公頃，行經第三人所有
    同段1139-1地號土地之「田埂」部分，面積為0.002793 公
    頃，而田埂往東至1139-1地號之界址尚有0. 007994公頃（
    如附圖E部分），B、E兩者相加為0.010787公頃，面積大於
    原告所主張之附圖A部分，而同段1139、1139-6、1139-1地
    號土地之地形呈東方長度較大，西方長度較狹之走勢，不考
    慮田埂因素，行經B、E面積必小於A；若考慮田埂B及田埂東
    側E部分之狹小土地難以利用之因素，實無通行A部分破壞耕
    地之理，且B、E長度較小而面積又大於A，故寬度必大於2.5
    公尺足供原告通行，若原告由此部分出入，則使用到之面積
    較少，且一部分係田埂B、一部分係田埂東側E竹籬巴及空地
    ，方是擇其周圍地損害最少之處所及方法，至於電桿部分位
    於田埂南方，稍微阻礙通行，可以向台電公司申請遷移電桿
    或者稍微截角1139-6地號，此等方式所使用之面積皆小於原
    告所主張之方式，實毋庸必通行原告所有同段1139地號土地
    等語，爰請求判決：駁回原告之訴。
三、兩造不爭執之事實：
（一）坐落台南市○○區○○段1068、1072、1153地號土地，為
      原告所有，毗鄰之同段1139地號土地為被告所有。均為農
      耕使用。
（二）原告所有之上開土地為袋地。
（三）同段1139之1地號土地上如附圖B部分有一條田埂（寬107
      公尺），可供人通行至同段1140地號土地，該土地為鋪設
      柏油之私設道路，並可至東南側與20公尺公學路相通。田
      埂與私設道路界處有一電線桿（如附圖C部分）。
四、本件兩造爭執之要點為：原告主張之通行方式是否為其通行
    所必要，且對周圍地之損害最少？
（一）依原告土地位置及其周圍地至鄰近公路情形，原告利用南
      鄰之同段1139之1、1139之6、1139地號等土地擇一對外通
      行，均堪認必要且屬便利之方法。本件原告主張通行被告
      所有1139地號土地如附圖A部分，被告主張原告應通行第
      三人所有1139之1地號土地如附圖B、E部分等語。查兩造
      所有及周圍土地均屬耕地，被告所有1139地號土地全部做
      為農耕使用，如依原告主張通行之方案，被告需拆除農作
      物，提供面積0.010327公頃土地作為通行之用，對被告地
      上物損失較大。反觀被告主張之通行方案，如附圖B部分
      為一田埂，本係作為農民行走之用，而東側至與同段1139
      之6地號土地交界處中間E部分有籬笆，並無耕作，如通行
      B 及E部分，不需拆除地上作物，對通行地價值及供通行
      人實所造成之實質損失較無影響，且通行附圖B、E部分，
      兩者相加面積為0.010787公頃，較原告主張附圖A部分（
      0.010327公公頃）稍大，然同段1139、1139-6、1139-1地
      號土地之地形呈東方較寬，西方較狹，故寬度必大於2.5
      公尺，足供原告及農作車輛通行，且一部分係田埂B、一
      部分係田埂東側E竹籬巴及空地，應堪認是損害最少之處
      所及方法。
（二）雖原告主張田埂及旁側土地高低有落差，尚須整地等語，
      然鄰地通行權之行使，在土地所有人方面為其所有權擴張
      ，而在鄰地所有權人方面，其所有權因而受有限制，故需
      考量對周圍地損害最少之因素，參以田埂與旁側土地高低
      落差並不大，所需整地費用應不高，況有通行權人，得開
      闢道路，為民法第788條所明定，開闢道路之費用亦須通
      行權人承擔，權衡兩造得失，應認被告主張之通行方案對
      周圍地損害較少。另原告主張電桿部分位於田埂南方，有
      礙通行等語，經台灣電力股份有限公司台南區營業處函復
      本院稱：系爭電線桿得依經濟部核准施行之本公司營業規
      則第82條規定申請遷移，倘經本公司調查確實妨礙交通時
      ，依該營業規則第89條規定按原設施標準免費予以遷移（
      本院卷108、127頁），故原告可依上規定申請遷移電桿，
      尚非必要通行原告所有同段1139地號土地。
五、綜上所述，原告主張之通行方案尚非對周圍地損害最少之處
    所及方法，則其請求確認就被告所有之同段1139地號土地如
    附圖A部分（面積0.010327公頃）有通行權存在，被告應將
    所種植占用上開供通行土地之農作物拆除，洵不足取，應予
    駁回。
中　　華　　民　　國　　96　　年　　10　　月　　31　　日
                  民事第二庭    法　官　蔡雅惠
以上正本係照原本作成
如對本判決上訴，須於判決送達後20日內向本院提出上訴狀
中　　華　　民　　國　　96　　年　　10　　月　　31　　日
                                書記官　詹書瑋
